【裁判字號】    90,重上,37
【裁判日期】    920319
【裁判案由】    損害賠償
【裁判全文】
臺灣高等法院高雄分院民事判決  九十年度重上字第三七號
      上訴人即附
      帶被上訴人  丙○○
      訴訟代理人  盧世欽律師
      上訴人即附
      帶被上訴人  戊○○
      訴訟代理人  江雍正律師
      上訴人即附
      帶被上訴人  乙○○
      訴訟代理人  丁○○
      被上訴人即
      附帶上訴人  高雄區中小企業銀行股份有限公司
      法定代理人  甲○○
      訴訟代理人  馮明雄律師
      複 代理 人  鄭美玲律師
右當事人間請求損害賠償事件，上訴人對於中華民國九十年二月二十二日臺灣高雄地
方法院八十六年度重訴字第四五０號第一審判決提起上訴，被上訴人提起附帶上訴，
本院判決如左：
    主      文
上訴駁回。
原判決關於駁回附帶上訴人後開第二項之訴部分，及其假執行之聲請暨訴訟費用之裁
判，均廢棄。
原判決命附帶被上訴人連帶給付附帶上訴人本金部分，附帶被上訴人應再連帶給付附
帶上訴人自民國八十六年七月二十日起至清償日止，按週年利率百分之五計算之利息
。
第一、二審及附帶上訴訴訟費用由上訴人（即附帶被上訴人）連帶負擔。
本判決第二項，附帶上訴人以新台幣伍佰陸拾肆萬元，為附帶被上訴人預供擔保後得
假執行，但附帶被上訴人如於假執行程序實施前以新台幣壹仟陸佰玖拾萬參仟陸佰貳
拾玖元為附帶上訴人預供擔保，得免為假執行。
    事實及理由
壹、程序部分：
    本件被上訴人公司之法定代理人原為王仁孚，嗣於訴訟中改由甲○○接任，被上
    訴人依法聲明承受訴訟，核無不合，應予准許。
貳、實體部分：
一、被上訴人主張：上訴人丙○○、戊○○於八十五年間分別擔任伊公司之董事兼常
    務董事、董事兼董事長，二人為套取伊公司之資金，明知伊公司建國分行（下稱
    建國分行）並無購置行舍之急迫性及必要性，且伊公司自有資金與風險性資產比
    率已低於百分之八，業經財政部於八十五年四月十五日以台財融第八五五一六四
    八０號函指示，應限制增購自用不動產，先由丙○○於同年六月間前往建國分行
    ，向該分行經理即訴外人陳顯秩遊說購買孟駿公司（實際負責人為丙○○）所有
    坐落高雄市○○○路四０七號、四０九號、四０七號二樓之二、四０七號地下一
    樓、自強一路二四六巷十五號等房屋（下簡稱系爭不動產）作為建國分行行舍。
    乙○○於八十五年間擔任被上訴人之副總經理，亦明知上述財政部函令，及系爭
    不動產係孟駿公司所有，且孟駿公司之實際負責人為丙○○，竟配合丙○○出售
    系爭不動產而提供Ａ、Ｂ、Ｃ案三處方案（Ａ案：坐落高市○○○路四三九號一
    、二樓。Ｂ案：即系爭不動產。Ｃ案：坐落高市○○○路七十二、七十四號透天
    房屋。）予陳顯秩充作購買建國行舍之參考資料，由陳顯秩授意不知情之副理郭
    義雄簽擬欲購行舍之公文呈送被上訴人，並由乙○○於八十五年八月二十一日簽
    核載明：「I、原建國分行地點不佳，空間又小，其業績難有進展。II、ＡＢＣ
    案中以Ｂ案為優，宜應購買，以利開拓。」，且由丙○○於八十五年八月二十八
    日被上訴人第六屆第四十四次常務董事會議中提出（該次僅有丙○○、曾茂松、
    戊○○三位常務董事出席），而貿然決議擇定購買Ｂ案為建國分行行舍，且由常
    務董事會授權乙○○委託鑑價公司鑑定Ｂ案不動產價格後再與孟駿公司簽立草約
    。詎乙○○為配合丙○○，經授權後竟違背其任務，未尋找公正客觀之鑑價公司
    ，逕同意由孟駿公司之副總經理陳忠發委託宏大公司鑑價，宏大公司則以高於市
    價之一億零四百七十八萬餘元提出估價，惟丙○○仍不滿意，竟授意陳忠發要求
    宏大公司再提高鑑價，宏大公司及依陳忠發之意，提高鑑價為一億三千零五萬六
    千三百元作為鑑價報告送交陳忠發轉交乙○○，乙○○隨即於八十五年八月三十
    一日與孟駿公司以一億二千三百八十萬元為售價擬妥草約，戊○○亦旋於八十五
    年九月十二日之第十一次董事會決議授權乙○○與孟駿公司正式簽約購入系爭不
    動產。又系爭不動產之售價顯超出當時市價甚鉅，伊公司之監察人曾提出糾正，
    並於事後委託中華徵信所企業股份有限公司（下稱中華徵信公司）就系爭不動產
    鑑估結果，總價為六千二百三十三萬二千二百六十元，每坪價格二十一萬六千三
    百四十一元，僅及上開宏大公司鑑價之二分之一。又系爭不動產現狀之違章致使
    建築物使用執照之用途變更為「銀行用」未獲通過，故無法做為行舍使用，被上
    訴人乃於八十七年一月十五日第六屆第二十五次董事會決議以六千二百三十四萬
    元出售上開新行舍，並自八十七年二月二十七日起委由信義房屋仲介股份有限公
    司苓雅店代理仲介出售中，以致閒置至今，被上訴人因而受有資金難以運用之損
    害。是伊公司既無購買系爭不動產作為建國分行行舍之必要性及急迫性，上訴人
    戊○○、丙○○明知財政部有限制伊公司增購自用不動產之函令，竟利用職務之
    便，通過違反前開命令之董事會決議，逕行授權乙○○處理承買、付款及訂立不
    動產買賣契約，致伊公司受有損害，即屬侵權行為，應負損害賠償責任。爰依民
    法第五百四十四條第一項、公司法第一百九十三條及民法第一百八十四條、第一
    百八十五條之規定，求為判決：(一)上訴人等應連帶給付六千一百四十六萬七千七
    百四十元，及自起訴狀繕本送達後之八十六年七月二十日起，至清償日止，按週
    年利率百分之五計算之利息。(二)願供擔保請准宣告假執行。
二、上訴人之抗辯：
  (一)上訴人丙○○辯以：建國分行行舍係向他人承租，地點原即不佳，空間狹小，不
    利業務之發展，建國分行欲尋覓適當地點作為分行之永久行址，經探訪後主動向
    被上訴人建議呈報，顯見有業務發展之必要性。又系爭不動產購置案，均係經合
    法程序審議、評估決議後才購置，伊並無任何不法情事。又系爭不動產位居高雄
    市○○地段，宏大不動產公司所鑑估之價格應屬合理，並無高估，故被上訴人並
    無損害。況被上訴人選擇性地對參與該次會議之董事求償，純係被上訴人內部派
    系鬥爭之結果，伊無不法侵權行為等語，資為抗辯。
  (二)戊○○則以：本件建國分行購置新行舍係由建國分行主動簽請被上訴人批核，伊
    因信任下屬彙整評估之意見，方以董事長身份批示將該案提交常務董事會討論，
    惟於購買系爭不動產作為建國分行行舍之提案、選擇、審核過程，伊均未為遊說
    、施壓、催辦之動作，且伊亦未參與系爭不動產之鑑價過程，伊批示自無不當。
    又財政部關於ＢＩＳ之限制僅係訓示性質，並無強制效力，且決議當時在場之董
    事及列席之專業會計師均未表示反對意見，則雖當時財政部就增購自用行舍尚未
    解除ＢＩＳ限制，但伊確信應不致生損害於被上訴人，乃基於推展被上訴人業務
    考量下，贊同該項提議，自難認有過失。況該決議非伊一人即可決定，需有過半
    數以上董事之出席，且出席董事全體一致同意下始能通過決議，伊並無與丙○○
    、乙○○共同勾串套取被上訴人之資金。再者，伊個人並非被上訴人之股東，而
    係被上訴人之法人股東金嘉莊開發股份有限公司當選為董事後，指定伊代表執行
    職務，故伊於董事會、常務董事會內所行使之職權，均係代表法人股東金嘉莊開
    發股份有限公司所為職務，並非受被上訴人委任處理事務之地位，自無民法關於
    委任關係之適用，故被上訴人之請求並無理由等語置辯。
  (三)乙○○則以：購買系爭不動產乃由被上訴人公司建國分行主動建議呈報，伊係依
    照被上訴人董事會決議之授權，代理被上訴人購買系爭不動產，全部訂約、買賣
    過程均經相關部門之審核、評估、提案，伊僅按照被上訴人董事會之決議行事，
    並無任何不法侵權行為。又系爭不動產確有如宏大不動產公司所鑑估之價值，伊
    並無勾串賣方孟駿公司之情事，另案刑事判決逕以中華徵信公司之鑑估價格僅及
    宏大公司所為鑑價之一半為依據，認定伊有共同背信之行為，容屬有誤。況依被
    上訴人內部之辦事規則，提議購買行舍係總經理之執掌範圍，本件亦係由總經理
    吳必泰向董事會提案及支付尾款，與伊無關，再伊已於該次董事會中表示：「向
    財政部呈請免受ＢＩＳ值限制獲准後正式簽約」，顯見被上訴人之董事會已明知
    ＢＩＳ值之限制尚未解除，竟仍執意通過違反該禁令之決議，授權伊購買系爭不
    動產，是縱被上訴人董事會之決議有不妥或不法，均難歸責於伊等語，資為抗辯
    。
三、原審判決被上訴人請求侵權行為損害賠償額部分勝訴，並駁回其關於該損害賠償
    額之法定遲延利息部分之請求，上訴人不服，提起上訴，被上訴人於本院提起附
    帶上訴，上訴人於本院聲明：(一)原判決不利於上訴人部分廢棄。(二)右廢棄部分，
    被上訴人在第一審之訴及假執行之聲請均駁回。(三)駁回附帶上訴。(四)如受不利之
    判決，願供擔保請准免為假執行。被上訴人於本院聲明：(一)駁回上訴。(二)原判決
    關於駁回附帶上訴人（即被上訴人）對附帶被上訴人請求法定遲延利息部分廢棄
    。(三)右開廢棄部分，附帶被上訴人（即上訴人）應再連帶給付附帶上訴人以六千
    一百四十六萬七千七百四十元自民國八十六年七月二十日起至清償日止，按週年
    利率百分之五計算之遲延利息。(四)願供擔保請准宣告假執行。
四、被上訴人主張之事實，業據提出八十五年八月二十八日被上訴人第六屆第四十四
    次常務董事會議事錄、八十五年九月十二日被上訴人董事會第十一次董事會會議
    錄、財政部八十五年四月十五日台財融第八五五一六四八０號函、不動產買賣契
    約、八十五年九月十三日乙○○批准付款公文、中華徵信公司鑑價書、高雄市工
    務局八十六年十一月四日八六高市工務建字第Ａ０二０六四號函等影本為證（原
    審八十六年十二月二十九日言詞辯論筆錄所附議事錄、本院卷(二)一五至五四頁）
    。且上訴人乙○○與訴外人陳顯秩因而共犯背信罪，業經法院判刑確定等情，亦
    有臺灣高雄地方法院八十六年度訴字第三四一一號、本院八十八年度上訴字第六
    ○四號、最高法院刑事判決九十年度台上字第一九六一號等刑事判決為證。上訴
    人否認有故意不法侵害被上訴人權利之侵權行為，是本件兩造爭執之事項為：
  (一)上訴人有無故意不法侵害被上訴人權利之侵權行為？
  (二)被上訴人得請求賠償之損害額如何？
  (三)被上訴人就其所受損害請求賠償法定遲延利息，應否准許？
五、上訴人有無故意不法侵害被上訴人權利之侵權行為？(一)經查：
  1.被上訴人於八十五年四月十五日即已接獲財政部通知其自有資本與風險性資產比
    率（即ＢＩＳ）已低於百分之八，在未提高至百分之八以上前，不得增加風險性
    資產總額及增購自用不動產之事實，業據被上訴人會計主任謝哲雄於上開刑事案
    件調查處調查時證述明確（見法務部調查局高雄市調查處編號三號卷八十六年七
    月二十九日筆錄），並有被上訴人所提上開財政部八十五年四月十五日函文可按
    ，上訴人戊○○、丙○○、乙○○既分別擔任被上訴人之董事兼董事長、董事兼
    常務董事及副總經理，理應知悉甚詳，自難諉為不知。戊○○雖辯稱該財政部函
    示僅係訓示規定，並無強制效力云云，惟財政部係被上訴人之中央主管機關，既
    函示被上訴人自有資本與風險性資產比率未提高至百分之八以上前，不得增加風
    險性資產總額及增購自用不動產，顯係為健全被上訴人銀行業務經營所為指示，
    被上訴人自應受該項函示之約束，不得以其他理由違反之。
  2.查陳顯秩於上開刑事案件調查局訊問時證述：「八十五年六、七月間某日，時任
    高企總行常務董事之丙○○及一名游姓人士至建國分行來，表明本建國分行如要
    遷移，購買房舍，劉某（丙○○）有一間新建好之房屋可以出售，地點很理想，
    價格則可以向售屋的廣告公司訪價參考，新屋係新建樓房，位於高雄市三民區○
    ○○路四０七號、四０九號。嗣乙○○於八十五年八月以後某日到建國分行來，
    當天情形為乙○○一早即到建國分行來，當時我尚未到辦公室，乙○○在高企建
    國分行曾叫郭義雄給我扣機，我打電話到分行辦公室，郭副理說乙○○副總經理
    在分行等我，叫我趕快到辦公室，等我約於上午九點抵達辦公室時，乙○○剛離
    去不久，在我辦公桌上有一包用牛皮紙袋裝的資料，我問郭義雄副理這是什麼東
    西，郭副理說這是乙○○叫你報購買行舍的資料，上班後不久大約上午九時二十
    分左右，乙○○打電話過來交代說購買行舍的資料趕快報上來，經我檢視過共有
    三筆購買行舍的資料。」（見法務部調查局高雄市調查處編號三號卷八十六年八
    月五日陳顯秩之調查筆錄）等語明確，於該案偵查中陳顯秩亦供述甚明（見八十
    六年度偵字第一九二九六號卷八十六年八月五日偵訊筆錄），核與證人顏慶璋於
    上開刑事案件本院刑事庭調查時結證稱：曾看過總行的人來找經理，經理不在，
    由郭副理接待等情（見本院八十八年八月二十六日筆錄）相符；且丙○○於該刑
    事案件偵查中亦自承其有與游姓友人去找陳顯秩等語（見八十六年度偵字第一九
    二九六號卷八十六年八月十三日偵訊筆錄），參以丙○○係孟駿公司之實際負責
    人，亦經證人即孟駿公司之副總經理陳忠發及登記負責人郭保喜於本院九十年度
    上更(一)字第一五六號刑事案件審理中陳述明確，足見丙○○係孟駿公司之實際負
    責人，及本件係丙○○主動前往建國分行向經理陳顯秩遊說購買孟駿公司所有之
    系爭不動產，並由乙○○交付Ａ、Ｂ、Ｃ案三筆購買行舍資料予陳顯秩等事實，
    堪予認定。
  3.又建國分行於案發當時並無需購買孟駿公司之系爭不動產，僅須承租緊鄰分行附
    近之南和興公司房舍即可解決行舍空間不足之問題等情，業據陳顯秩於上開刑事
    案件偵查中供述在卷（見八十六年度偵字第一九二九六號卷八十六年八月五日偵
    訊筆錄），及陳顯秩於八十五年六月十日授意建國分行副理郭義雄於簽擬之函稿
    說明欄內，明確記載：「有人告知數行舍購買適當地點」之事實，此有建國分行
    八十五年六月十日（八五）高銀總建字第七十號函稿影本一紙（附於本院八十八
    年度上訴字第六○四號刑事卷所附陳顯秩八十八年五月二十一日調查證據狀）可
    稽，足見陳顯秩因受到丙○○之遊說，而授意不知情之副理郭義雄簽擬欲購行舍
    之公文予被上訴人至明，上訴人辯稱建國行舍購置案係由建國分行探訪後主動向
    被上訴人建議呈報云云，顯不足採。
  4.乙○○於八十五年八月二十一日在建國分行（八五）高建字第七０號之簽辦單上
    簽註：「I、原建國分行地點不佳，空間又小，其業績難有進展。II、ＡＢＣ案
    中以Ｂ案為優先，宜應購買以利開拓。」，有上開購舍三案簽呈一份在卷可按。
    惟未說明為何以Ｂ案優先之理由，而乙○○並未察看上開Ａ、Ｃ兩案之房屋地點
    ，僅由孟駿公司人員引導察看Ｂ案房屋（即系爭不動產）內部格局等情，已據乙
    ○○於調查局自承屬實，則乙○○既未實地察看Ａ、Ｃ案房屋，如何比較三案中
    以Ｂ案為優先？又依證人即被上訴人前秘書室主任陳堅營於刑事案件調查局證稱
    ：「．．．在本案簽辦過程中，乙○○副總曾以電話催促我盡快辦理，．．」等
    語（見法務部調查局高雄市調查處編號三號八十六年七月二十九日陳堅營之調查
    筆錄）。足證乙○○係為配合丙○○出售系爭不動產而簽核優先購買Ｂ案之系爭
    不動產，且有向承辦人員催辦之事實甚明。
  5.又戊○○、丙○○於八十五年八月二十八日在被上訴人第六屆第四十四次常務董
    事會議即決議擇定系爭不動產並授權乙○○與孟駿公司簽立草約，而該次會議僅
    有戊○○、曾茂松、丙○○三位常務董事出席，有高雄企銀第六屆第四十四次常
    務董事會議議事錄在卷可查（原審卷第０００頁）。且系爭不動產係乙○○通知
    孟駿公司，並由郭保喜授意陳忠發洽請委託宏大公司自行鑑價之事實，業據陳忠
    發、乙○○分別在偵查中供承在卷（分別見八十六年度偵字第一九二九六號卷八
    十六年七月三十一日、八月一日偵訊筆錄），核與宏大公司職員聶湘明、涂新南
    於調查處調查時證述之情節相符（分別見法務部調查局高雄市調查處編號三號卷
    八十六年七月十五日、十六日筆錄）。並經證人陳堅營證述：「而依本公司及證
    管會之規定，購買行舍超過一億元，須委託鑑價公司制作鑑價報告供董事會參考
    ，然而在本案中並未委託鑑價公司鑑價，而係採用業主孟駿建設公司所提供之鑑
    價報告。」等語（見法務部調查局高雄市調查處編號三號八十六年七月二十九日
    陳堅營之調查筆錄）。則乙○○既擔任被上訴人簽約之代理人，不但未再另行委
    託其他鑑價公司鑑估，竟通知孟駿公司委託宏大公司鑑價，顯見乙○○為配合孟
    駿公司以高價出售系爭不動產而通知孟駿公司自行鑑價甚明。
  6.又依證人即宏大鑑定公司不動產鑑價員聶湘明於調查局調查時證稱：「我在初步
    鑑估前述標的物之總時價約為一億元，經我告知本公司經理涂新南，由涂某照會
    孟駿建設公司人員後，涂經理告訴我孟駿建設公司希望增加該標的物鑑估金額為
    一億二、三千萬元，我乃將該標的物各層建坪單價予以提高每坪八至十一、二萬
    元，而使該標的物鑑定時值為一億三千零五萬六千二百五十元。」（見法務部調
    查局高雄市調查處編號三號卷八十六年七月十五日聶湘明之調查筆錄）；嗣於偵
    查中亦證稱：「我是把一樓原六十萬元改以上限約六十八萬元，二樓原二十八改
    為四十萬，地下樓原二十五萬改為三十五萬，所以總價報給孟駿建設公司是一億
    三千零五萬餘元。」（見八十六年度偵字第一九二九六號卷八十六年七月十五日
    聶湘明之偵訊筆錄），核與證人即宏大鑑定公司高雄辦事處經理涂新南於調查局
    及偵查中證述：聶湘明於估價約一億元後，陳忠發即表示金額過低，要求提高金
    額至一億三千萬元，最後公司以一億三千零五萬六千三百五十元整作成鑑價報告
    ，並交付予陳忠發等情相符（見法務部調查局高雄市調查處編號三號卷八十六年
    七月十六日涂新南之調查筆錄及八十六年度偵字第一九二九六號卷八十六年七月
    十六日偵訊筆錄）。徵之陳忠發於偵查中復自承：宏大公司所鑑估價愈高愈有利
    出售予高雄企銀等語（見八十六年度偵字第一九二九六號卷八十六年七月三十一
    日偵訊筆錄），參諸證人涂新南另證稱：標的物所鑑估之價格愈高則收費愈貴等
    語（見該證人上開筆錄），及系爭不動產鑑估費用計六萬三千四百零三元之孟駿
    公司支出傳票，係由丙○○核准支付之事實，亦有臺灣高雄地方法院檢察署檢察
    官搜扣孟駿公司八十五年九月六日之支出傳票在卷可按，益證陳忠發於宏大公司
    初次估價後，先後二次要求宏大公司提高鑑估價格，宏大公司最後乃以一億三千
    零五萬元完成鑑估價額，顯係為配合丙○○以高價出售系爭不動產予被上訴人甚
    明。上訴人辯稱：宏大公司之鑑價並未高估云云，殊難採信。
  7.孟俊公司向乙○○提出宏大公司之鑑價後，乙○○隨即於八十五年八月三十一日
    與孟駿公司以一億二千三百八十萬元為售價擬妥草約，戊○○、丙○○亦旋於八
    十五年九月十二日之第十一次董事會決議授權乙○○與孟駿公司正式簽約購入系
    爭不動產。有上開董事會會議錄可稽。且乙○○旋於八十五年九月十三日代表被
    上訴人與孟駿公司以一億二千三百八十萬元簽立上開不動產買賣契約，當日即由
    被上訴人給付頭期款八千零四十七萬元，嗣於八十五年九月二十三日即被上訴人
    給付第二期款三千七百十四萬元前，乙○○曾多次以電話催促被上訴人之前總務
    科助理員曾芷冠速辦之事實，業據證人曾芷冠於調查局證實（見法務部調查局高
    雄市調查處編號三號卷八十六年二月二十七日曾芷冠之調查筆錄），並有高雄區
    中小企業銀行活期存款明細分戶帳在卷可按。則設若乙○○果未與丙○○有共同
    之犯意聯絡，其何以催促承辦人員速辦？
  8.被上訴人自購得上開建國分行房舍後，於八十五年十月三日即再行委託中華徵信
    所勘估該房舍，時價值僅六千二百三十三萬二千二百六十元之事實，此有中華徵
    信所八十五年十月三日出具之鑑價報告書一份在卷可按，而財政部於高雄企銀購
    舍前八十五年四月十五日即以台財融字第八五五一六四八０號函示：被上訴人現
    因自有資本與風險性資產比率（簡稱ＢＩＳ）已低於百分之八，不得增購自用不
    動產，已如前述，且於購舍後同年十一月二十六日再度明文嚴予糾正指明本次購
    舍違反前揭第八五五一六四八號函示意旨，顯有不當之處，此亦有財政部台財融
    第八五五五三一八一號函在卷可按。而被上訴人所購得之建國分行新房舍，因使
    用執照迄今仍無法變更為「銀行用」致無法使用一節，復據證人即被上訴人營繕
    科（現改稱財產科）科長潘慶協於上開刑事案件一審法院調查時證稱：被上訴人
    一般在購買新行舍時，一定要要求賣方先將買賣標的物使用執照變更為「銀行用
    」後才購買，像高雄縣之大社分行及屏東縣之內埔分行均係如此，然建國分行之
    購買方式卻違反此種模式，在建築物未事先變更為『銀行』用前即加以購買」（
    見刑事案件一審卷八十七年三月十八日調查筆錄）。益證系爭不動產之買賣價格
    高於市價甚多，且買賣過程異於被上訴人購買新行舍之常情。參以系爭不動產因
    現狀之違章致使建築物使用執照之用途變更為「銀行用」未獲通過，故無法做為
    行舍使用。該不動產自八十七年二月二十七日起已委任信義房屋仲介股份有限公
    司苓雅店代理仲介出售而閒至至今等情，有被上訴人八十七年三月十二日八七高
    銀總秘財字第０一０三號函、該建物使用執照、房屋買賣仲介專任委託書及高雄
    市政府工務局八十六年十一月四日八六高市工務建字第Ａ０二０六四號函影本各
    一份附於刑事卷可參，並為上訴人所不爭，堪信屬實。可見被上訴人高價購進系
    爭不動產後，至今實際上仍受有逾市價範圍超付價金之損害甚明。
  9.丙○○另辯稱：系爭不動產出售予被上訴人前，曾由孟駿公司於八十三年十一月
    間向中聯信託投資公司有限公司擔保借貸一億一千零二十四元，如以一般銀行核
    貸金額為土地實際價格之六成計算，則系爭不動產之總價當在一億八千三百七十
    三萬三千三百三十元以上云云。惟查台灣地區之房價，自八十三年間起迄今逐年
    下滑，為一般民眾所知悉，顯見系爭不動產於八十五年九月十三日出售予被上訴
    人時，與八十三年間之市價，不能相提並論，更不得以擔保借貸之金額推算實際
    價格。
  10.又上訴人乙○○另辯稱：高雄企銀八十五年度之「ＢＩＳ」值雖有低於百分之八
    ，惟全年之平均值大於百分之八，且「ＢＩＳ」值低於百分之八時是否受限於財
    政部命令禁止購買行舍，乃董事會之權責，非伊擔任副總經理可為決定云云。然
    查被上訴人於八十五年八月份之ＢＩＳ值為百分之七‧九七；同年九月份之ＢＩ
    Ｓ值為百分之七‧七二，且因財政部未規定該比率全年度平均值計算方式，故無
    八十五年度全年之ＢＩＳ平均值之事實，有被上訴人八十七年四月四日八七高銀
    總業務字第０二三０號函一份可稽，然上訴人均明知且無視金融監督機關財政部
    之函示，在被上訴人當月份「ＢＩＳ」值均低於百分之八之情況下，貿然經由常
    務董事會及董事會決議購買系爭不動產，並簽定買賣契約支付款項，顯然違背其
    受託擔任被上訴人董事處理購買行舍之事務。乙○○另辯稱：依被上訴人內部之
    辦事規則，提議購買行舍係總經理之執掌範圍，本件亦係由總經理吳必泰向董事
    會提案及支付尾款，與伊無關云云。惟本件係丙○○主動前往建國分行遊說該分
    行經理陳顯秩購買系爭不動產，並由乙○○交付Ａ、Ｂ、Ｃ案三筆購買行舍資料
    予陳顯秩簽擬擬欲購行舍之公文呈報被上訴人，已如前述，而戊○○、丙○○於
    常務董事會決議將建國分行擬購新行舍案提出董事會討論後，由總經理吳必泰向
    董事會提案，固據被上訴人陳明，惟縱認吳必泰知情而提案，乃屬吳必泰是否亦
    應負責之問題，乙○○不得執以主張免責，是其另聲請訊問證人吳必泰，亦無調
    查之必要，附此敘明。
  11.上訴人戊○○雖辯以：伊係依下屬之評估意見依職權批交董事會決議，然伊對系
    爭不動產議價、鑑估及簽約等過程，並無不法施壓及遊說，且伊已獲刑事無罪判
    決確定等語，並舉卷附臺灣高雄地方法院八十九年度易字第五三五０號刑事確定
    判決為憑。惟上訴人已自承明知被上訴人公司之ＢＩＳ比率已低於百分之八，經
    財政部函令限制增購自用不動產之禁令尚未解除之事實，且查董事會決議時，被
    上訴人之監察人王微熊曾列席以財政部已有指示被上訴人之ＢＩＳ低於百分之八
    限制購買自有不動產，而於會中表達反對購買之意等情，業經證人王微熊於上開
    刑事案件調查局訊問時證述明確（見法務部調查局高雄市調查處編號三號卷八十
    六年八月十五日王微熊之調查筆錄），則戊○○身兼董事長，竟不顧會計室於簽
    辦單上加註之ＢＩＳ比率已低於百分之八之意見，亦未待備文呈請財政部解除限
    制ＢＩＳ後再行考量購置系爭行舍之事，即依據乙○○提供之批示建議，及乙○
    ○於董事會中所表示：「ＢＩＳ問題已向財政部陳情，如果無法解除限制，必會
    影響本行業務進展，站在公司利益考量應購買」等語，率予將購買系爭孟駿公司
    所有之不動產作為行舍提付董事會決議，並因之通過授權乙○○訂約購買之違法
    決議，足認戊○○明知上開財政部函令尚未解除前不得購置系爭房舍，竟未予審
    核、攔阻或退案，反而批示提交董事會決議，顯有故意甚明。戊○○尚難以其對
    系爭不動產之鑑價、簽約過程並未施壓、遊說，即推諉卸責。再法官應依據法律
    獨立審判，上開刑事判決對於本院並無法律上之拘束力，是本院按審理相關事證
    所得心證依據法律獨立審判，不受該判決見解之拘束，是上訴人戊○○執其刑事
    無罪判決為抗辯，亦無可採。又戊○○既為被上訴人之董事長，自不得以其係代
    表法人股東金嘉莊開發股份有限公司當選為被上訴人之董事兼董事長，而主張免
    責。
  (二)按因故意或過失，不法侵害他人之權利者，負損害賠償責任。數人共同不法侵害
    他人之權利者，連帶負損害賠償責任。民法第一百八十四條第一項前段、第一百
    八十五條第一項前段分別定有明文。查丙○○係孟駿公司之實際負責人，主動前
    往建國分行向經理陳顯秩遊說購買孟駿公司所有之系爭不動產，乙○○則配合丙
    ○○高價出售系爭不動產而交付Ａ、Ｂ、Ｃ案三筆購買行舍資料予陳顯秩，並通
    知孟駿公司自行鑑價，而戊○○、丙○○均明知財政部上開限制被上訴人增購行
    舍之函示，仍予違反，而於常務董事會決議將建國分行擬購系爭不動產案提出董
    事會決議，並於董事會通過決議授權乙○○逕與孟駿公司簽約購入高價之系爭不
    動產，被上訴人因而受逾市價範圍而超付價金之損害，自屬侵害被上訴人金錢之
    所有權，核與民法第一百八十四條第一項前段規定「不法侵害他人之權利」要件
    相符（參照最高法院七十七年十九次民事庭會議決議）。且上訴人之不法侵害行
    為，與被上訴人所受損害間，有相關因果關係，至為顯然。從而，被上訴人依共
    同侵權行為之法律關係，請求上訴人連帶負損害賠償之責，洵屬有據。
六、被上訴人得請求賠償之損害額如何？
    查系爭不動產經中華徵信公司於八十五年十月三日鑑估時值總額為六千二百三十
    三萬二千二百六十元，此有該公司製作之不動產時值鑑價報告在卷足按。依該公
    司估價人員、主管簡歷表所載，均具有不動產專業知識與技能，且本件鑑價已將
    鑑估所憑資料及依據，詳細載明於鑑價報告，不致有偏頗任何一造之虞，是該公
    司所為之鑑定，應甚公允，洵堪採信。又上開鑑價與系爭不動產之買賣相距二十
    一日，時間相近，上訴人丙○○雖以上開鑑價時值被上訴人內部鬥爭，為肅清異
    己，故意委託中華徵信公司所為鑑價，已無公正性云云，然未舉證以實其說，已
    難採信。上訴人復未爭執該鑑價報告有如何不可採之處，自得以上開鑑價採為系
    爭不動產買賣時之市價。上訴人因共同侵權行為，致被上訴人以高達一億二千三
    百八十萬元之總價購入系爭不動產，與上述鑑估之市價相差六千一百四十六萬七
    千七百四十元，此金額係被上訴人逾市價範圍而超付之價金，自屬因上訴人共同
    侵權行為實際上所受之損害。從而，被上訴人以上開差價作為賠償之依據，應屬
    合理可採。
七、被上訴人就其所受損害請求賠償法定遲延利息，應否准許？
    按遲延之債務以支付金錢為標的者，債權人得請求依法定利率計算之遲延利息，
    為民法第二百三十三條第一項所明定；又按遲延之債務以支付金錢為標的者，不
    問其債務是否原應支付利息，債權人均得請求依法定利率計算之利息（最高法院
    二十二年上字第三五三六號判例參照）。本件被上訴人所請求之損害賠償既以支
    付金錢為標的，依上開說明，其請求自起訴狀繕本送達翌日起之法定遲延利息，
    於法合於不合，自應准許。
八、綜上所述，被上訴人本於侵權行為之法律關係，請求上訴人應連帶給付六千一百
    四十六萬七千七百四十元，及自起訴狀繕本送達翌日即八十六年七月二十日起至
    清償日止，按週年利率百分之五計算之遲延利息，自屬正當，應予准許。原審判
    命上訴人連帶給付本金部分，核無不當，上訴意旨求予廢棄改判，為無理由，應
    駁回其上訴。又原審判決被上訴人即附帶上訴人請求上訴人應連帶給付依本金計
    算之法定遲延利息部分為附帶上訴人敗訴之判決，自有未洽。附帶上訴人就此部
    分求予廢棄改判，為有理由，爰由本院將原判決此部分予以廢棄改判如主文第三
    項所示，又此部份兩造陳明願供擔保聲請宣告假執行或免為假執行，經核均與規
    定相符，爰分別酌定相當之擔保金額予以宣告。
九、又被上訴人依民法第一百八十四條第一項前段之規定，訴請上訴人連帶賠償其損
    害，既有理由，則其另本於同法第五百四十四條第一項、公司法第一百九十三條
    之規定，一併為相同聲明之請求，屬請求權競合，本院認與判決結果並無影響，
    故不再審酌認定，併予敘明。本件為判決基礎之事證已臻明確，兩造其餘攻擊防
    禦方法及舉證，於本判決結果不生影響，無庸逐一審究，併此敘明。
十、據上論結，本件上訴為無理由，附帶上訴為有理由，依民事訴訟法第四百四十九
    條第一項、第四百五十條、第四百六十三條、第三百九十條第二項、第三百九十
    二條、第八十五條第二項判決如主文。
中      華      民      國    九十二    年      三      月     十九     日
                              臺灣高等法院高雄分院民事第三庭
~B1審判長法官  張國彬
~B2      法官  鄭月霞
~B3      法官  徐文祥
右為正本係照原本作成。
如對本判決上訴，須於判決送達後二十日內向本院提出上訴狀，未表明上訴理由者，
應於上訴後二十日內向本院提出上訴理由書（均須按他造當事人之人數附繕本）。
上訴時應提出委任律師或具有律師資格之人之委任狀，並依附註條文規定辦理。
~B法院書記官  黃一秋
中      華      民      國    九十二    年      三      月     十九     日
附註：
民事訴訟法第四百六十六條之一：
對於第二審判決上訴，上訴人應委任律師為訴訟代理人，但上訴人或其法定代理人具
有律師資格者，不在此限。
上訴人之配偶、三親等內之血親、二親等內之姻親，或上訴人為法人、中央或地方機
關時，其所屬專任人員具有律師資格並經法院認為適當者，亦得為第三審訴訟代理人
。
第一項但書及第二項情形，應於提起上訴或委任時釋明之。


司法院資訊處製作；財團法人民間司法改革基金會備份。
